最高法院刑事判決　　　　　　一○○年度台上字第二四七九號
上　訴　人　台灣高等法院○○分院檢察署檢察官　
被　　　告　周○○
上列上訴人因被告妨害性自主案件，不服台灣高等法院○○分院
中華民國九十九年一月十二日第二審判決（九十八年度上訴字第
一七○○號，起訴案號：台灣○○地方法院檢察署九十八年度偵
字第一○五二七號），提起上訴，本院判決如下：
    主  文
原判決撤銷，發回台灣高等法院○○分院。
    理  由
本件原判決認定被告周○○原承租○○市○○區○○○路某址（
地址詳卷）之分租公寓內一房間獨居，於民國九十八年三月十二
日晚間八時三十分許，見居住鄰室之國小Ａ女童（警卷代號三三
三一─九八○二，真實姓名年籍詳卷）獨自在該址公用之雜物間
內清洗餐具，認為有機可乘而尾隨入內，將雜物間門半掩，並取
出新台幣（下同）五百元紙鈔一紙交予Ａ女童，竟意圖性騷擾，
乘Ａ女童不及抗拒而為觸摸其胸部之行為，後因Ａ女童閃躲退避
，被告始離去等情。因而撤銷第一審論處被告加重強制猥褻之科
刑判決，改判論處被告成年人故意對兒童犯性騷擾防治法第二十
五條之強制觸摸罪刑（處有期徒刑四月，並諭知易科罰金之折算
標準），固非無見。
惟查：(一)、性騷擾防治法所稱之「性騷擾」，係指帶有性暗示之
動作，具有調戲之含意，讓人有不舒服之感覺，行為人具有性暗
示而調戲被害人之意，以滿足調戲對方之目的，屬性騷擾之犯意
。至於刑法上所謂之「猥褻」，係指足以滿足自己、他人性慾之
動作，侵犯他人性自由之權利，被害人有被侵犯之被害感覺，係
屬於性侵害之概念。性騷擾防治法第二十五條第一項所謂強制觸
摸罪，依同法第二條將性騷擾定義為「本法所稱性騷擾，係指性
侵害犯罪以外，對他人實施違反其意願而與性或性別有關之行為
」之旨，雖與刑法第二百二十四條強制猥褻罪，均以「違反其意
願」作為犯罪之構成要件，惟強制觸摸罪係以「乘人不及抗拒」
之方法為之。所謂「乘人不及抗拒」乃指行為人以偷襲式、短暫
性之觸摸，使被害人未能及時反應，行為人則已然完成侵害行為
而言。若行為人係持續、反覆為觸摸行為，或被害人有閃避、抗
拒之動作，甚或因驚嚇而不能或不敢抗拒，既已妨害被害人性決
定自由，自屬強制猥褻之範疇。又關於性騷擾之認定，依性騷擾
防治法施行細則第二條規定，尚應就個案審酌事件發生之背景、
環境、當事人之關係、行為人之言詞、行為及相對人之認知等具
體事實認定之。查，依被害人Ａ女於警詢時所述：「我鄰居（指
被告，下同）靠近我並伸出他的右手摸我左邊胸部的側面。他用
手包覆我左邊胸部的側面並將手掌環狀停放在上面。」、「我鄰
居用右手摸我左邊胸部的側面，時間大概一分鐘左右。」、「我
當時非常害怕，全身發抖快要哭出來，我不敢發出聲音或做什麼
動作來阻止他（指被告，下同）。」（見警詢卷第十頁正反面）
；於偵查中證述：「（問：他摸你胸部的時間多久？）快一分鐘
。」、「（問：你當時會不會害怕？）會。」、「（問：他摸你
時，你有無抗拒？）那時我已眼神呆滯，還有手一直在發抖。」
、「（是否不知道該怎麼辦？）（點頭）。」（見偵查卷第九、
十頁）等語以觀。倘若無訛，被告以持續並包覆之方式撫摸Ａ女
胸部，是否仍屬「乘人不及抗拒」而為？被害人Ａ女之性意思決
定自由，果爾未被妨害？又依原判決認定之事實，被告於進入雜
物間時，特意將房門半掩，並於撫摸Ａ女胸部前，有交付Ａ女現
金五百元之具體事實，能否仍謂被告爾後之撫摸Ａ女胸部行為，
僅具性騷擾之犯意？自非無研求之餘地。乃原審只以被害人Ａ女
之部分說詞，即遽認被告僅成立性騷擾防治法之強制觸摸罪，自
嫌速斷，有查證未盡之違誤。(二)、審判期日，應傳喚被害人或其
家屬並予陳述意見之機會。但經合法傳喚無正當理由不到場，或
陳明不願到場，或法院認為不必要或不適宜者，不在此限，刑事
訴訟法第二百七十一條第二項定有明文。其用意在於被害人或其
家屬對於案情之瞭解及其中之利害關係，實質上最為深切，被告
之有罪與否，除關乎國家刑罰權之有無外，亦與被害人及其家屬
自身之利益息息相關，且於審判期日傳喚被害人或其家屬到場給
予陳述意見之機會，可明瞭其等因被告之犯罪致身、心、財產等
所受損害如何，及有無撫平、回復等情形，被告果否已踐行賠償
責任，及被害人或其家屬願否宥恕被告等情，資為事實審法院量
刑與是否諭知緩刑之參考。本件依原審審理單、審判筆錄及報到
單之記載，原審並未依上述規定於九十八年十二月二十九日審判
期日傳喚被害人Ａ女或其家屬到場，給予陳述意見之機會（見原
審卷第四十三、四十八、四十九頁），亦未於判決內說明其認為
不必要或不適宜傳喚被害人到場陳述意見之理由，依前述說明，
所踐行之訴訟程序，亦屬欠當。以上或為檢察官上訴意旨所指摘
，或為本院得依職權調查之事項，應認原判決有撤銷發回更審之
原因。
據上論結，應依刑事訴訟法第三百九十七條、第四百零一條，判
決如主文。
中    華    民    國  一○○  年    五    月   十二   日
                      最高法院刑事第三庭
                          審判長法官  陳  正  庸  
                                法官  林  秀  夫  
                                法官  林  瑞  斌  
                                法官  謝  靜  恒  
                                法官  郭  毓  洲  
本件正本證明與原本無異
                                      書  記  官  
中    華    民    國  一○○  年    五    月   二十   日
                                                      V